最高法院刑事判決　　　　　　九十四年度台上字第四○五六號
　　上　 訴　 人　台灣高等法院台南分院檢察署檢察官
　　上訴人即被告　乙○○
　　　　　　　　　　　　　路5.
　　被　　　　告　甲○○
　　　　　　　　　　　　　二街.
　　　　　　　　　　　　　街1.
上列上訴人等因被告等違反公職人員選舉罷免法案件，不服台灣
高等法院台南分院中華民國九十四年五月三十一日第二審判決（
九十四年度選上訴字第三八七號，起訴案號：台灣台南地方法院
檢察署九十三年度選偵字第二三號），提起上訴，本院判決如下
：
    主  文
原判決關於乙○○部分撤銷，發回台灣高等法院台南分院。
其他上訴駁回。
    理  由
一、發回部分：
本件原判決認定：上訴人即被告（下稱被告）乙○○於第六屆立
法委員選舉（投票日為民國九十三年十二月十一日）競選期間，
不思以正當方法輔選，竟起投機之心，為圖使李和順能順利當選
，於九十三年十一月二十八日上午十一時二十分許，前往台南縣
歸仁鄉○○村○○路六十八號林明信（另經檢察官依職權為不起
訴處分）住處，以每票新台幣（下同）五百元，五票合計二千五
百元之代價，向有投票權人林明信行求期約在該次立法委員選舉
投票予候選人李和順，並當場交付賄賂二千五百元。嗣檢察官接
獲線報，於同年十二月八日，持法院核發之搜索票至林明信住處
搜索，經林明信主動交出二千五百元，而查獲等情。因而撤銷第
一審關於乙○○部分之判決，改判仍論處乙○○共同對於有投票
權之人，交付賄賂，而約其投票權為一定之行使罪刑，固非無見
。
惟查：(一)、公職人員選舉罷免法第九十條之一第一項之投票行賄
罪，係以犯罪行為人對於有投票權之人行求、期約或交付賄賂或
其他不正利益，而約其不行使投票權或為一定之行使為要件，其
行為之客體限於有投票權之人。原判決事實認定，乙○○以每票
五百元，五票合計二千五百元之代價，向有投票權之人林明信行
求期約在該次立法委員選舉投票予候選人李和順，而交付賄賂二
千五百元。理由並說明，乙○○「行賄之對象僅一人」（見原判
決第四頁第十八行）。但有投票權之人，一人祇有一票，原判決
認定乙○○以一票五百元之代價，向林明信行賄，且其「行賄之
對象僅一人」，如果無訛，則乙○○向林明信行賄之部分，僅為
五百元。其餘之二千元（即其餘之四票）有無行賄之犯意？如有
，究竟向何人行賄？該對象是否為有投票權之人？非但事實欄未
予認定，理由內亦毫無說明，自無從為法律上之判斷。另受賄之
林明信，是否確為該次立法委員選舉該選舉區之有投票權人？未
據於理由內說明其所憑之依據，亦有疏漏。(二)、有罪之判決書其
宣示之主文，與所載之事實及理由必須互相適合，否則即屬理由
矛盾，其判決當然為違背法令。原判決事實已明白認定，乙○○
僅單獨一人犯罪，並無其他共犯參與；但其主文卻宣示乙○○為
投票行賄罪之「共同」正犯，論結欄並引用刑法第二十八條，亦
有理由矛盾之違誤。(三)、審判期日，應傳喚被告或其代理人，並
通知檢察官、辯護人、輔佐人，刑事訴訟法第二百七十一條第一
項定有明文。乙○○在原審除選任洪茂松律師為辯護人外，並選
任林樹根律師、邱麗妃律師為辯護人（見原審卷第三十二頁），
乃原審並未於審判期日通知林樹根律師、邱麗妃律師到庭辯護（
僅通知洪茂松律師，見原審卷第五十頁），而逕行判決，其所踐
行之訴訟程序，亦屬於法有違（本院四十三年《實為四十九年》
臺上字第一三五六號判例參照）。以上或為上訴意旨指摘所及，
或為本院得依職權調查之事項，應認原判決關於乙○○部分，有
撤銷發回更審之原因。原判決說明不另為無罪諭知部分，基於審
判不可分原則，併予發回。
二、駁回部分：
按刑事訴訟法第三百七十七條規定，上訴於第三審法院，非以判
決違背法令為理由，不得為之。是提起第三審上訴，應以原判決
違背法令為理由，係屬法定要件。如果上訴理由狀並未依據卷內
訴訟資料，具體指摘原判決不適用何種法則或如何適用不當，或
所指摘原判決違法情事，顯與法律規定得為第三審上訴理由之違
法情形，不相適合時，均應認其上訴為違背法律上之程式，予以
駁回。本件檢察官對於被告甲○○部分上訴意旨略稱：(一)、關於
甲○○涉嫌投票行賄部分，業據共同被告乙○○於檢察官偵查中
就其本人之案件調查時自白明確，其所為之陳述（即共同被告之
自白），檢察官雖漏未令其以證人身分具結，然其陳述之內容除
顯有不可信之情況者外；且與其他必要之證據相符時，依刑事訴
訟法第一百五十九條之一第二項、第一百五十六條第二項規定，
仍得為證據。原判決未審酌上情，僅以其陳述未經具結且未使甲
○○有交互詰問之機會，遽予認定不得作為甲○○犯罪之證據，
顯與上開規定不符。(二)、甲○○於第六屆立法委員選舉期間，係
為候選人李和順助選，乙○○則係受甲○○之委託代為助選，業
據甲○○、乙○○供明在卷。證人林明信於偵、審中亦先後結證
證稱：「九十三年十一月二十八日中午十一時許，乙○○來我家
，……她跟我說是『興哥』（即甲○○）拜託她來，請我支持李
和順，就問我家有幾票，我說有五票，她就拿二千五百元給我，
之後馬上離開」、「（九十三年十一月二十八日乙○○）有（交
付二千五百元給我），……她拿給我二千五百元，要走時，請我
投給李和順，她有說是我的好朋友『興哥』叫她來的。……一般
判斷這個就是要發走路工，……（家中有幾人）是她先問的。…
…約選舉前兩三個月，我在田裡面作工作回來時，遇到甲○○，
……他說『信仔，和順是朋友』」。足見乙○○為李和順助選而
向林明信拉票，係受甲○○之委託，並非自行決定前往。嗣乙○
○於審判中並結證稱：有去林明信家，交付二千五百元，拜託其
投票給李和順，「我要走的時候，他（指林明信）說要走路工，
我覺得不好意思，楞了一下，他主動說家中有五個人，我就『自
掏腰包』給他二千五百元，……我去拜託他，他講了，我不好意
思」。……曾在公園路的路上遇到甲○○，他說如果遇到「信仔
」，拜託他一下。此外並參酌證人郭茂森之證詞；及嗣後（即九
十三年十二月八日執行搜索時）在乙○○之手提袋內搜得現金一
萬四千五百元、在乙○○住處搜得記事簿一本（依其記載內容，
乙○○原係支持他候選人，曾參與多位候選人之造勢活動）、在
乙○○之小客車內搜得李和順之競選文宣。足見乙○○確於九十
三年十一月二十八日至林明信之住處，向林明信行賄，請其投票
給李和順。乙○○在原審之證詞，顯係事後迴護甲○○之詞，不
得採為有利於甲○○之認定，甲○○有與乙○○共同賄選，應堪
認定。原判決認定，乙○○交付給林明信之賄款非甲○○委託轉
交，違反經驗法則、論理法則，並有適用法則不當之違誤云云。
惟查：刑事訴訟法第一百六十一條已於九十一年二月八日修正公
布，其第一項規定：檢察官就被告犯罪事實，應負舉證責任，並
指出證明之方法。因此，檢察官對於起訴之犯罪事實，應負提出
證據及說服之實質舉證責任。倘其所提出之證據，不足為被告有
罪之積極證明，或其指出證明之方法，無從說服法院以形成被告
有罪之心證，基於無罪推定之原則，自應為被告無罪判決之諭知
（本院九十二年臺上字第一二八號判例參照）。本件原審審判時
，修正之刑事訴訟法關於舉證責任之規定，已經公布施行，檢察
官仍未提出適合於證明甲○○犯罪事實之積極證據，並說明其證
據方法與待證事實之關係。原審經審理結果，對於卷內訴訟資料
，復已逐一剖析，參互審酌，仍無從獲得有罪之心證，因認不能
證明甲○○犯罪，乃撤銷第一審關於甲○○部分之判決，改判諭
知甲○○無罪，已詳細說明其取捨證據及得心證之理由。對於甲
○○有無起訴書所指「交付一定金額之款項予乙○○」，委由乙
○○向有投票權之人行賄？併已敘明：(1)甲○○固承認有為李和
順助選拉票之事實，但始終否認曾交付金錢給乙○○，委託其向
有投票權之人行賄。(2)依據林明信之證述，僅能證明甲○○曾透
過乙○○請林明信支持李和順，至於乙○○所交付之二千五百元
，是否甲○○委請其轉交，並不知悉。自難因乙○○於拜票時曾
提及甲○○，即推論乙○○所交付之二千五百元，來自甲○○。
(3)乙○○在檢察官偵查中雖曾自白：甲○○交付二千五百元，要
伊轉交給綽號「信仔」的人。但乙○○對其他共同被告甲○○之
案件而言，為被告以外之第三人，本質上仍屬於證人，而乙○○
在偵查中並未依證人身分令其具結，並使甲○○得有交互詰問之
機會，即不得以乙○○在檢察官偵查中之自白（即不利於甲○○
之陳述），採為不利於甲○○之證據等情綦詳。且查：(一)、刑事
審判上之共同被告，係為訴訟經濟等原因，由檢察官或自訴人合
併或追加起訴，或由法院合併審判所形成，其間各別被告及犯罪
事實仍獨立存在。故共同被告對其他共同被告之案件而言，為被
告以外之第三人，本質上屬於證人，此觀刑事訴訟法第二百八十
七條之二規定「法院就被告本人之案件調查共同被告時，該共同
被告準用有關人證之規定」自明。從而以共同被告之陳述，作為
其他共同被告論罪之證據者，為確保被告對證人之詰問權，證人
於審判中，應依法定程序，到場具結陳述，並接受被告之詰問，
其陳述始得作為認定被告犯罪事實之判斷依據。又證人、鑑定人
依法應具結而未具結者，其證言或鑑定意見，不得作為證據，刑
事訴訟法第一百五十八條之三定有明文。至同法第一百五十九條
之一第二項雖規定，被告以外之人於偵查中向檢察官所為之陳述
，除顯有不可信之情況者外，得為證據。惟該被告以外之人（含
共同被告、共犯、被害人、證人等），於偵查中向檢察官所為之
陳述，性質上仍屬傳聞證據（即審判外之陳述），然因檢察官依
法有訊問被告、證人及鑑定人之權，證人、鑑定人且須「具結」
，而檢察官向被告以外之人所取得之陳述，原則上均能遵守法律
規定，不致違法取供，其可信性極高，為兼顧理論與實務，因而
規定除顯有不可信之情況者外，得為證據（參考刑事訴訟法第一
百五十九條之一立法理由）。從而被告以外之人於偵查中向檢察
官所為之陳述，仍應依法具結，始有證據能力。況關於該二千五
百元是否來自甲○○？除乙○○之自白外，並無其他任何佐證，
依刑事訴訟法第一百五十六條第二項規定，亦不得作為甲○○有
罪判決之唯一證據。檢察官上訴意旨，認為乙○○在偵查中未經
具結所為不利於甲○○之陳述，依刑事訴訟法第一百五十九條之
一第二項、第一百五十六條第二項規定，仍得作為不利於甲○○
之證據，顯有誤解。(二)、乙○○於審判中，始終結證稱：交給林
明信之二千五百元，係伊自己之金錢，並非來自甲○○；且甲○
○不曾交付金錢委託其向有投票權之人行賄。另證人郭茂森（林
明信之房客）之證詞，僅證明「九十三年十一月二十八日上午十
一時二十分許，曾看見一名婦人（指乙○○）從林明信家中走出
」（見選偵字第二三號偵查卷第十五頁、第二十頁），無從證明
甲○○交付賄款給乙○○去行賄。至於嗣後（即九十三年十二月
八日）在乙○○處執行搜索時，雖在乙○○之手提袋內搜得現金
一萬四千五百元（乙○○始終稱係私有之金錢）、在乙○○住處
搜得記事簿一本（上訴意旨稱：依其記載內容，乙○○原係支持
他候選人，曾參與多位候選人之造勢活動）及在乙○○之小客車
內搜得李和順之競選文宣等，亦均無從證明與甲○○有任何關連
。檢察官上訴意旨，對於原判決所為前揭論斷，亦未依據卷內資
料具體指摘有何違背法令，徒就原判決已說明事項及屬原審採證
認事職權之適法行使，持憑己見而為不同之評價或為單純事實之
爭執，泛言乙○○交付予林明信之二千五百元，來自甲○○云云
，並非適法之第三審上訴理由。綜上所述，檢察官上訴意旨對於
甲○○部分所為之指摘，均與法律規定得為第三審上訴理由之違
法情形，不相適合。其上訴違背法律上之程式，此部分應予駁回
。
據上論結，應依刑事訴訟法第三百九十五條前段、第三百九十七
條、第四百零一條，判決如主文。
中　　華　　民　　國　九十四　年　　七　　月　二十八　日
                      最高法院刑事第十二庭
                          審判長法官  謝　俊　雄
                                法官  陳　世　雄
                                法官  蘇　振　堂
                                法官  吳　信　銘
                                法官  徐　文　亮
      本件正本證明與原本無異
                                      書  記  官
中　　華　　民　　國　九十四　年　　八　　月　　一　　日
                                                      Ｋ
